臺灣高等法院刑事判決　　　　　　　 100年度上易字第2598號
上　訴　人
即　被　告　張瑞山
選任辯護人　游鉦添律師
　　　　　　李大偉律師
上列上訴人即被告因妨害名譽案件，不服臺灣板橋地方法院100
年度易字第1933號，中華民國100年8月19日第一審判決（起訴案
號：臺灣板橋地方法院檢察署99年度偵續字第482號、100年度偵
字第13035號），提起上訴，本院判決如下：
    主  文
上訴駁回。
    事  實
一、張瑞山、王月明（原審判決後，未上訴，已確定）均係原任
    臺北縣（現改制為新北市，下同）議會第16屆議員，陳晏誼
    前於民國98年間為新北市政府警察局中和第二分局（下稱中
    和第二分局）偵查隊警員，張夢麟時則為中和第二分局分局
    長。張瑞山、王月明在毫無相當理由確信陳晏誼與張夢麟有
    不倫戀、偷情之情形下，竟基於共同意圖散布於眾之犯意聯
    絡，於98年11月19日之非議會開會時間，在新北市議會內，
    共同以「馬團隊偷腥，周團隊跟進，警界不倫，翹班約會」
    之標題召開記者會，並在記者會上，將載有標題為「馬團隊
    偷腥，周團隊跟進，警界不倫，翹班約會」、內容為「台灣
    政壇最近吹起一股『偷情風』，此風也從中央火速蔓延到地
    方。今（19）日，民進黨台北縣議會黨團張瑞山議員等人將
    揭發台北縣警界『以公務之名，行約會之實』，中和二分局
    長張夢麟在今年9月5日及12日兩天，疑似利用『執行公務之
    名』兩度與該分局偵查隊陳姓女隊員開著公務車（三菱銀色
    4453-VG）上班約會、兩人竟然用『禁休』的時間去『私自
    約會』，此種行為很要不得，此風（上班約會）不可長。王
    月明議員表示，消息來源指出，陳姓女警員疑似是半年前張
    夢麟分局長透過關係把她從他處調職安排到中和二分局，可
    見兩人的關係並不尋常，極有可能是『舊識』，內情不單純
    、公務員身為人民的公僕，領的是納稅人的血汗錢，竟利用
    執行公務時間『單獨私自約會』，請警察局長林國棟務必針
    對此事給個交代」等文字之新聞稿加以散布，張瑞山並以言
    語指摘：「9月5日當天差不多8、9點鐘，陳姓女警員跟分局
    長一起到臺中去，2個人到下午將近3點才回來，人家跟我們
    檢舉是單獨2個人；他們心裡面很清楚啦，這兩天裡面有一
    天他們是單獨兩個人，人家是這樣檢舉啦；至於你跟你另外
    的同仁有沒有問題我沒有直接點出說你有什麼問題，是人家
    質疑說你們兩個同一部車，這個反正你自己去解釋嘛，我們
    把這個東西丟出來，你們自己自己去解釋，我想後面會慢慢
    再跑出來啦，我想清者自清，濁者自濁」等語，而王月明則
    補充說明指摘：「針對張分局長這個偷情的事件...，就是
    說陳姓女警員在半年前，當然是透過張分局長的關係，從國
    光派出所調職到中和二分局，我想從這個事件可以看出他們
    兩人的關係應該是不尋常，而且可能是舊識的一個情人，所
    以我們想我們從這個整個過程當中內情真的是很不單純...
    她竟然是利用公務的時間單獨來做這個單獨私自的約會」等
    語，致不特定人均得知悉上開不實之內容，陳晏誼與張夢麟
    （未據告訴）之名譽因而受損。
二、案經陳晏誼訴由臺灣板橋地方法院檢察署檢察官偵查起訴。
    理  由
壹、程序事項（即證據能力）部分：
一、證人即告訴人陳晏誼於偵查中之證述，上訴人即被告張瑞山
    （下稱被告）及其辯護人以上揭證人未經詰問為由，否認其
    於檢察官偵查時陳述之證據能力；惟查上開證人於檢察官偵
    查時之陳述，經具結而為證述；且上開證人業於原審審理時
    到庭經交互詰問，被告或其辯護人並未舉證證明上開證人於
    檢察官偵查時之陳述有何顯不可信之情況存在，故認上開證
    人於檢察官偵查時之陳述具有證據能力。
二、至於其餘本院認定犯罪事實依據之各項證據之證據能力，被
    告或其辯護人於言詞辯論終結前，均未聲明異議，該等證據
    已經本院於審理時逐一提示予上訴人即被告及其辯護人表示
    意見，本院審酌該等證據之取得過程並無瑕疵，與本案待證
    事實間復具有相當之關聯性，以之為本案證據並無不當，自
    得採為本件認定事實之基礎，併此敘明。
貳、實體事項
一、訊據被告就其於98年11月19日與王月明在非議會開會期間召
    開記者會，而記者會之標題及當日所發佈新聞稿之文字內容
    如上開所示之事實固不諱言，惟矢口否認有何妨害名譽犯行
    ，辯稱：記者會內容僅發表陳晏誼、張夢麟於聽障奧運管制
    休假期間，張夢麟不假外出偕同請假之陳晏誼2人去臺中看
    病之情，係民眾向黨團檢舉的消息，並非渠等憑空捏造，渠
    於記者會中亦未提及陳晏誼、張夢麟有婚外情之事，且記者
    會之新聞稿及標題係黨團秘書製作，於召開記者會時，渠等
    並不知悉記者會標題或新聞稿內容有涉及不倫戀之事云云；
    被告之辯護人為被告辯護略以：記者會之背景標語文字及新
    聞稿，並非被告所製作，被告根本不知記者會現場有上開標
    語文字及新聞稿，且被告亦未依新聞稿內容為揭發陳述，又
    記者會背景標語文字及新聞稿，並未有何指名道姓妨害告訴
    人名譽之內容，且被告於記者會上係針對張夢麟質疑其為何
    於值勤時間，未請假私自帶領告訴人等下屬去處理私事、浮
    報超勤費用，業經被告於記者會前，已為查證屬實，此為可
    受公評之事，應可阻卻違法，再者，被告對於召開記者會之
    內容，並未曾於會前與被告王月明有任何討論，被告並不知
    悉王月明會如何發言，是被告與王月明並無犯意聯絡及行為
    分擔云云。惟查：
（一）被告與王月明於98年11月19日之非議會開會時間，在新北
      市議會內，先以「馬團隊偷腥，周團隊跟進，警界不倫，
      翹班約會」之標題召開記者會，復共同在記者會上，將載
      上開內容之新聞稿文字加以散布之事實，業據證人張夢麟
      及陳晏誼於原審審理時證述明確（見原審卷第56-63頁）
      ，復有記者會現場照片（見偵續卷第23頁）及新聞稿影本
      1紙在卷可按（見他字卷第16頁），而被告對該記者會之
      標題及新聞稿文字為如上揭所示均無爭執（見原審卷第32
      頁），此部分事實已足堪認定。
（二）次查，觀諸記者會標題「馬團隊偷腥，周團隊跟進，警界
      不倫，翹班約會」，明顯可見係指摘有人有「偷腥」、「
      不倫」及「蹺班約會」之情事，又佐以卷附記者會上所發
      布之系爭新聞稿，其標題亦為「馬團隊偷腥，周團隊跟進
      ，警界不倫，翹班約會」，且新聞稿之內容，通篇指摘中
      和二分局長張夢麟於98年9月5日及同月12日與該分局偵查
      隊陳姓女隊員有「以公務之名，行約會之實」、「私自約
      會」及「單獨私自約會」等情，有新聞稿影本1紙在卷可
      按（見他字卷第16頁），且被告並於記者會中口頭補充指
      摘陳述：「9月5日當天差不多8、9點鐘，陳姓女警員跟分
      局長一起到臺中去，2個人到下午將近3點才回來，人家跟
      我們檢舉是單獨2個人；他們心裡面很清楚啦，這兩天裡
      面有一天他們是單獨兩個人，人家是這樣檢舉啦；至於你
      跟你另外的同仁有沒有問題我沒有直接點出說你有什麼問
      題，是人家質疑說你們兩個同一部車，這個反正你自己去
      解釋嘛，我們把這個東西丟出來，你們自己自己去解釋，
      我想後面會慢慢再跑出來啦，我想清者自清，濁者自濁」
      等語，而王月明則補充說明指摘：「針對張分局長這個偷
      情的事件...，就是說陳姓女警員在半年前，當然是透過
      張分局長的關係，從國光派出所調職到中和二分局，我想
      從這個事件可以看出他們兩人的關係應該是不尋常，而且
      可能是舊識的一個情人，所以我們想我們從這個整個過程
      當中內情真的是很不單純...她竟然是利用公務的時間單
      獨來做這個單獨私自的約會」等語，此有記者會錄音譯文
      1份在卷可稽（見他字卷第57-60頁），與上開記者會標題
      及新聞稿內容亦屬相符，均係指摘陳晏誼與張夢麟有不倫
      戀、偷情之情事。而被告及王月明所指摘之上開言論，為
      張夢麟及陳晏誼所否認，據證人張夢麟及陳晏誼於原審審
      理時均證述：其等人至臺中看病，並非單獨前往，尚有其
      他同事一同前往看病，而陳晏誼之母親亦有陪同至臺中看
      病，看病後數人隨即回臺北等語明確（見原審卷第56-63
      頁），核與卷附新北市議會第16屆第8次定期會主席裁定
      事項答覆表影本2紙之答覆情形相符（見他字卷第47、48
      頁），並未有何被告與王月明上開所指摘張夢麟及陳晏誼
      單獨私自約會偷情之情事，又被告與王月明亦均未為合理
      之查證（理由詳下述），被告與王月明上開所發表之言論
      已難謂與事實相符。再者，記者會之標題用大字報貼著，
      一進記者會均可看見，且現場有一疊系爭新聞稿，發給所
      有記者，現場之人都可以拿到等情，業據證人張夢麟於原
      審審理時證述明確（見原審卷第57頁反面、第59頁），佐
      以證人陳晏誼當日在記者會亦有拿到新聞稿（見原審卷第
      62頁反面），足見被告與王月明確有散布新聞稿文字，並
      於記者會上再以上開言語指摘陳晏誼與張夢麟有單獨約會
      、不倫偷情等，已致不特定人均得知悉上開不實內容之言
      論，而此該言論足以貶損陳晏誼之名譽，被告顯有散布文
      字誹謗之行為及故意。又被告與王月明2人共同召開記者
      會，2人分坐在記者會發言台，分別發表指摘張夢麟與陳
      晏誼偷情之言論，此亦有記者會照片及記者會譯文可佐，
      且被告於偵查中稱：因為伊與王月明家庭形象較好，故由
      伊與王月明兩人開記者會，而記者會總不能都係伊在講，
      有來開的人都要講等語（見偵續卷第92頁），核與記者會
      譯文中被告請被告王月明發言等情相符（見他字卷第57頁
      ），而王月明於偵查中亦供稱：黨團接到民眾投訴，要在
      地議員張瑞山去瞭解，被告當過伊之召集人，伊係幹事長
      ，伊與被告開記者會以往都有互相合作等語（見偵續卷第
      82頁），足見被告與王月明2人分別於記者會發言，被告
      發言後，並請王月明接著發言並補充，果被告與王月明無
      犯意聯絡，何以其2人發言之內容均一致指摘陳晏誼與張
      夢麟偷情一事，並依序輪流發言，顯見被告與王月明對於
      上開誹謗犯行，有犯意聯絡及行為分擔，顯屬共同正犯，
      要無疑義；綜上所述，是被告確有與王月明共同散布文字
      誹謗陳晏誼之犯行，至堪認定。
（三）至被告雖辯稱新聞稿及記者會之標題係黨團祕書所製作，
      其於召開記者會時並不知悉云云，然被告於偵查中及原審
      審理時均已明確供述：系爭新聞稿為其記者會當時所閱覽
      之新聞稿，且記者會當時，其手上所拿之資料即為系爭新
      聞稿等語（見他字卷第12頁、原審卷第65頁），而王月明
      於原審審理時亦坦承：其於記者會手上所拿之資料即為系
      爭新聞稿等情（見原審卷第65頁），復有新聞稿影本1紙
      （見他字卷第16頁）、記者會現場照片在卷可稽（見偵續
      卷第23頁），足見被告於記者會上不僅知悉新聞稿存在之
      事實，甚且在記者會發表言論過程中，仍將系爭新聞稿拿
      在手中，顯見新聞稿之內容為被告發表上開言論之重要參
      考依據，並佐以被告於記者會上所發表之言論內容，核與
      新聞稿之內容相符，是被告辯稱其等不知新聞稿內容云云
      ，顯無可採信；再者，被告擔任多年議員，被告甚至舉辦
      過記者會，其召開記者會會注意記者會標題與內容之相關
      性等情，業據被告於原審審理時供述在卷（見原審卷第65
      頁），且觀諸記者會之標題斗大，有記者會照片在卷可按
      ，又該標題與新聞稿之標題相同，而被告手中亦有新聞稿
      ，難謂被告不知悉記者會之標題內容。又被告辯稱其等不
      認識陳晏誼，上開言論並非針對陳晏誼云云，然系爭新聞
      稿已明確指出中和二分局之陳姓女隊員，且被告於記者會
      陳述：分局長帶了一位陳姓女警員，原來係在其他派處所
      調到分局，原來其職務在警備隊，其負責譯文整理等語，
      王月明於記者會更陳稱：陳姓女員警透過張分局長從國光
      派出所調到中和二分局等語，此有系爭新聞稿1紙及記者
      會錄音譯文1份在卷可按，足見被告僅係未將陳晏誼之名
      字「晏誼」二字說出爾，其餘諸如陳晏誼之姓氏、服務單
      位、職務調動情形、工作內容等，均已特定說明甚詳，客
      觀上已可得特定及得知新聞稿所指之陳姓女隊員即是陳晏
      誼，況張夢麟於記者會針對被告與王月明上開指摘之言論
      加以解釋時，多次提到陳晏誼，被告並未有何更正或反對
      之表示意思，並多次並進一步質疑其二人關係，顯見被告
      上開誹謗之言論，確實係針陳晏誼及張夢麟無疑，是被告
      上開所辯，亦屬無稽而顯無可採信。
（四）按刑法對於破壞他人名譽之行為，規定有普通誹謗罪（第
      310條第1項）與加重誹謗罪（第310條第2項）2種犯罪類
      型；復為調和憲法所保障之言論自由，一旦行為人所為之
      行為該當上述2種類型誹謗罪構成要件時，另定有5種阻卻
      違法之事由。其中涉及論述他人事務且與本案有關之阻卻
      違法事由計有：刑法第310條第3項「對於所誹謗之事，能
      證明其為真實者，不罰。但涉於私德而與公共利益無關者
      ，不在此限。」及同法第311條第3款「以善意發表言論，
      而有下列情形之一者，不罰：三、對於可受公評之事，而
      為適當之評論者。」2種。該2種阻卻違法事由之差異，在
      於前者係對於「事實陳述」之阻卻違法，後者則係針對「
      評論」所為之規定。又司法院大法官會議著有釋字第509
      號解釋文揭櫫「言論自由為人民之基本權利，憲法第11條
      有明文保障，國家應給予最大限度之維護，俾其實現自我
      、溝通意見、追求真理及監督各種政治或社會活動之功能
      得以發揮。惟為兼顧對個人名譽、隱私及公共利益之保護
      ，法律尚非不得對言論自由依其傳播方式為合理之限制。
      刑法第310條第1項及第2項誹謗罪即係保護個人法益而設
      ，為防止妨礙他人之自由權利所必要，符合憲法第23條規
      定之意旨。至刑法同條第3項前段以對誹謗之事，能證明
      其為真實者不罰，係針對言論內容與事實相符者之保障，
      並藉以限定刑罰權之範圍，非謂指摘或傳述誹謗事項之行
      為人，必須自行證明其言論內容確屬真實，始能免於刑責
      ，惟行為人雖不能證明言論內容為真實，但依其所提證據
      資料，認為行為人有相當理由確信其為真實者，即不能以
      誹謗罪之刑責相繩，亦不得以此項規定而免除檢察官或自
      訴人於訴訟程序中，依法應負行為人故意毀損他人名譽之
      舉證責任，或法院發現其為真實之義務。就此而言，刑法
      第310條第3項與憲法保障言論自由之旨趣並無牴觸。」
      等意旨，該號解釋文之前段主旨乃在說明刑法第310條第1
      項、第2項之誹謗罪規定並未違憲，係為調和言論自由與
      個人法益而設，換言之，言論自由仍應受法律約束；後段
      則針對刑法第310條第3項前段，有關行為人所為「事實陳
      述」能否阻卻其構成誹謗要件行為違法性之規定為違憲審
      查。雖該第509號解釋文就刑法第310條第3項前段規定補
      充以「非謂指摘或傳述誹謗事項之行為人，必須自行證明
      其言論內容確屬真實，始能免於刑責，惟行為人雖不能證
      明言論內容為真實，但依其所提證據資料，認為行為人有
      相當理由確信其為真實者，即不能以誹謗罪之刑責相繩，
      亦不得以此項規定而免除檢察官或自訴人於訴訟程序中，
      依法應負行為人故意毀損他人名譽之舉證責任」等語，亦
      即透過刑事訴訟程序中舉證責任之轉換，間接擴大行為人
      免責範圍，惟推其解釋意旨，僅在減輕被告證明其言論（
      即指摘或傳述誹謗事項）為真實之舉證責任，被告仍須提
      出「證據資料」，證明有理由確信所為言論（即指摘或傳
      述誹謗事項）為真實，否則仍有可能構成誹謗罪刑責。而
      「證據資料」係言論（指摘或傳述誹謗事項）之依據，此
      所指「證據資料」應係真正，或雖非真正，但其提出並非
      因惡意或重大輕率前提下，有相當理由確信其為真正者而
      言。申言之，行為人就其發表言論所憑證據資料，雖非真
      正，但其提出過程並非因惡意或重大輕率，而有相當理由
      確信其為真正，且應就所提出之證據資料，說明依何理由
      確信所發表言論內容為真實，始可免除誹謗罪責；若行為
      人就其發表言論所憑之證據資料原非真正，而其提出過程
      有惡意或重大輕率情形，且查與事實不符，只憑主觀判斷
      而杜撰或誇大事實，公然以貶抑言詞散布謠言、傳播虛構
      具體事實為不實陳述，而達於誹謗他人名譽程度，自非不
      得律以誹謗罪責（最高法院94年度臺上字第5247號判決意
      旨參照）。又按行為人就其所指摘或傳述之事，應盡何種
      程度之查證義務，始能認其有相當理由確信其為真實，而
      屬善意發表言論，應參酌行為人之動機、目的及所發表言
      論之散布力、影響力而為觀察，倘僅屬茶餘飯後閒談聊天
      之姿者，固難課以較高之查證義務；反之，若利用記者會
      、出版品、網路傳播等方式，而具有相當影響力者，因其
      所利用之傳播方式，散布力較為強大，依一般社會經驗，
      其在發表言論之前，理應經過善意篩選，自有較高之查證
      義務，始能謂其於發表言論之時並非惡意（最高法院97年
      度臺上字第998號判決意旨參照）。查本件被告與王月明
      係利用記者會及散布新聞稿之方式發表上開言論，依上開
      大法官會議解釋及最高法院判決意旨，自應負較高之查證
      義務。被告雖辯稱該消息係由民眾向黨團檢舉所得悉，其
      有向警界朋友查證，非憑空捏造云云，然經臺灣板橋地方
      法院檢察署檢察官於偵查中多次要求被告提出消息來源依
      據，被告迄至本案起訴時，仍無法提供檢舉者之資料供查
      證，嗣於原審、本院於審判程序辯論終結前，被告仍無法
      提供其查證之對象為何人，此有原審、本院準備程序筆錄
      及審判程序筆錄在卷可查，並佐以被告於記者會中對記者
      詢問時之答覆內容：「（記者問：請問有查證嗎？）我要
      到哪裡去查證？我們只是懷疑他這些東西，我們把這些東
      西丟出來，那給他去解釋；（記者問：那議員，你有這方
      面的直接證據嗎？你有這方面的證據可以提出來）我沒有
      辦法，我不是做那個像是什麼狗仔啦徵信社什麼東西啦，
      人家跟我們黨團提供的資料是相當相當正確啦；（記者問
      ：你有沒有想過這樣檢舉是挾怨報復？）這個都有可能」
      等語，有該記者會錄音譯文在卷可參（見他字卷第60頁）
      ，及被告於98年12月10日偵查中自承：伊要回去問一問警
      界朋友之資料等語（見他字卷第13頁），其於99年7月20
      日於偵查中則供稱：警界朋友告知伊張夢麟有請假去臺中
      看病，其中有一天係兩人一起去看病等語（見偵續卷第50
      頁），可見被告於召開記者會發表前開妨害陳晏誼名譽之
      事時，僅概括以消息來源為民眾檢舉一節敷衍，甚而明白
      表明無法提供相關證據供佐證，經檢察官於偵查中要求被
      告提出其所查證之對象，被告無法當場回應而表示尚待詢
      查究為何人，經數月後，檢察官再度詢問此節，被告則稱
      警界朋友係告知張夢麟等人有去看病，未見警界朋友有何
      告知被告關於陳晏誼與張夢麟二人偷情之事，顯見被告辯
      稱其有向警界查證而得知陳晏誼與張夢麟有婚外情不倫戀
      云云，係推諉卸責之詞，其空泛指摘陳晏誼涉及該不倫戀
      之情，實有未盡查證義務，再者，王月明於原審準備程序
      時明確坦承：伊於記者會召開前並沒有去查證，伊於召開
      記者會前夕，才得知要召開記者會，黨團僅大約提一下張
      夢麟與陳晏誼之事，但沒有詳細說明等語（見原審卷第32
      頁），並佐以被告於偵查中供述：伊在記者會上沒有時間
      與王月明討論不倫戀，伊與王月明講話也不一定係講這些
      內容等語（見偵續卷第65頁），足見，王月明於記者會之
      前，亦未對於新聞稿之內容及其於記者會所指摘張夢麟與
      陳晏誼有單獨約會之不倫偷情事件，有何求證之行為，其
      亦未再進一步向被告與黨團確認是否屬實，任憑黨團大約
      提一下張夢麟與陳晏誼之事，王月明即率而與被告大事指
      摘陳晏誼涉及該不倫戀之情，顯見王月明亦未詳予查證，
      是被告前開辯稱其有盡查證義務、不知其所指摘不實云云
      ，顯為卸責之詞，委無足採。被告於無相當理由確信其所
      載述之上開言論為真實之情況下，即率憑一己之見，逕以
      揣測、誇大之言詞於記者會上公開散布新聞稿並發表上開
      張夢麟、陳晏誼涉及不倫戀之言論，已達於誹謗他人名譽
      之程度，而得以誹謗罪責相繩。又被告辯稱其等發表上開
      言論係針對張夢麟未依法請假，屬對於可受公評之事，而
      為合理適當之評論云云，然觀諸被告所召開記者會之標題
      、新聞稿之內容及卷附被告2人於記者會所發表言論之譯
      文（見他字卷第57-60頁），主要重點均係指摘張夢麟、
      陳晏誼有涉及不倫戀之情，況且，張夢麟未依法請假與其
      是否與陳晏誼有涉及不倫戀及偷情、約會無涉，兩者係屬
      二事，張夢麟未依法請假之事無法與陳晏誼有不倫戀、偷
      情之情劃上等號，而被告始終無法自圓其說兩者有何關連
      （見原審卷第65頁），被告指摘張夢麟與陳晏誼有不倫戀
      及偷情等情，已達於誹謗他人名譽之程度，自得以誹謗罪
      責相繩，並無其上開所辯可阻卻違法之事由，應無疑義，
      被告2人上開所辯，均無可採。
（五）綜上所述，被告意圖散布於眾，於記者會上散布新聞稿上
      所指摘傳述陳晏誼與張夢麟有不倫、偷情等文字，足以毀
      損陳晏誼之名譽，被告上開辯解之詞，不足採信，其犯行
      堪以認定，應予依法論科。
二、按言論自由權與個人名譽權均為憲法所保障之人權，而名譽
    為社會賦予個人之評價，與個人之社會生活有密切而重大之
    關係，如予侵害，即有影響其在社會生活之適當地位之虞，
    故刑法應予保護。民意代表受人民託付而以表達民意，其所
    職司執行監督政府之職務，終係期能保障人民之自由與權利
    。依民意代表所為言論因有代表民意之基礎，較諸一般個人
    影響社會更鉅，其議場外發表足以侵害他人名譽之言論前，
    應至少具有合理懷疑而審查探究所依據之消息來源之真實性
    ，如民意代表以輕率疏忽之態度，驟然對外發布足以毀損他
    人名譽之言論，其所為非屬立法辯論程序所必須，而係與行
    使職務無關之政治行為，自不受言論免責權及言論自由之保
    障，應受刑罰之制裁。是核被告本案所為，係犯刑法第310
    條第2項之散布文字誹謗罪。又其等以口頭指摘、傳述之方
    式為誹謗之低度行為，為散布文字誹謗之高度行為所吸收，
    不另論罪。被告與王月明就本案犯行，彼等間有犯意聯絡及
    行為分擔，業如前述，均為共同正犯。
三、原審以被告本案事證明確，因之適用刑法第28條、第310條
    第2項、第41條第1項，刑法施行法第1條之1等規定，並審酌
    被告明知以召開記者會而發布新聞稿文字，會使記者透過報
    紙、網路等媒體加以報導，而使上開侵害告訴人名譽之言論
    得以快速、廣大流傳，使不特定多數人得以知悉，此種侵害
    告訴人名譽之方式與程度甚為嚴重，本應更加謹慎查證，然
    被告於發表上述誹謗言論時，均已擔任於新北市議會議員之
    職多年，其得查詢證實之管道較一般社會大眾為多，且身為
    重要之民意代表，言行動見觀瞻，本應勤篤任事，謹慎言行
    ，以維議會專業、理性而為人民所信賴之形象，詎其等卻未
    經任何查證，以不負責任之態度，不僅以聳動標語，輕率發
    表上揭毀損告訴人名譽之言論，甚且反要求告訴人自行澄清
    解釋，引發議論，著實不該，再者，被告犯後飾詞否認犯行
    ，未見悔意，始終將責任推諉予黨團，亦缺乏為自己行為負
    責之觀念，應施以相當之刑罰，以謀收警惕、矯治及社會防
    衛之效，並衡酌被告於本案案發之初不願與告訴人和解，於
    偵查中並要求告訴人撤回告訴之情，此業據證人即告訴人陳
    晏誼證述明確（見偵續卷第45頁），至本案審判程序時，嗣
    被告與告訴人因和解金額與道歉方式意見不一而未能達成民
    事上和解等情，暨被告並無前案紀錄之素行、告訴人所受名
    譽損害之程度等一切情狀，量處被告有期徒刑3月，並諭知
    易科罰金之折算標準，為以新臺幣1,000元折算1日。核其認
    事、用法均無違誤，量刑亦稱妥適。被告上訴意旨，仍執陳
    詞，否認犯罪，任意以此指摘原判決不當，求予撤銷改判，
    為無理由，應予駁回。
據上論斷，應依刑事訴訟法第368條，判決如主文。
本案經檢察官孫冀薇到庭執行職務。
中    華    民    國   100    年    12    月    23    日
                  刑事第十八庭審判長法  官  吳鴻章
                                    法  官  汪梅芬
                                    法  官  林銓正
以上正本證明與原本無異。
不得上訴。
                                    書記官  張淨卿
中    華    民    國   100    年    12    月    27    日
附錄：本案論罪科刑法條全文
中華民國刑法第310條
（誹謗罪）
意圖散布於眾，而指摘或傳述足以毀損他人名譽之事者，為誹謗
罪，處 1 年以下有期徒刑、拘役或 5 百元以下罰金。
散布文字、圖畫犯前項之罪者，處 2 年以下有期徒刑、拘役或
1 千元以下罰金。
對於所誹謗之事，能證明其為真實者，不罰。但涉於私德而與公
共利益無關者，不在此限。